【裁判字號】    99,訴,577
【裁判日期】    990409
【裁判案由】    偽造文書等
【裁判全文】
臺灣臺中地方法院刑事判決               99年度訴字第577號
公  訴  人  臺灣臺中地方法院檢察署檢察官
被      告  甲○○
上列被告因偽造文書等案件，經檢察官提起公訴（98年度偵字第
21897號），本院因被告所犯非死刑、無期徒刑、最輕本刑為三
年以上有期徒刑之罪或高等法院管轄第一審案件，經被告就被訴
事實為有罪之陳述，裁定進行簡式審判程序，判決如下：
    主    文
甲○○共同犯行使偽造私文書罪，處有期徒刑拾月，減為有期徒
刑伍月，如易科罰金，以銀元佰元即新臺幣玖佰元折算壹日。
扣案當票上偽造「羅明煜」之署押共貳枚（含簽名及指印各壹枚
）、偽造之「羅明煜」國民身分證影本壹張及保險證壹張，均沒
收。
    犯罪事實及理由
一、犯罪事實﹕
    甲○○於民國95年4月間，與「魏煌林」共同基於偽造公印
    文、行使偽造特種文書、行使偽造私文書、詐欺取財之犯意
    聯絡，意圖為自己不法之所有，而為下列犯行：
  (一)甲○○先於95年5月3日前1週某日，在嘉義市○○路與自由
    路口附近，將其個人照片3張交付給「魏煌林」，由「魏煌
    林」以不詳之方式，偽造「內政部印」之公印文1枚後，再
    將甲○○之照片，偽造成「羅明煜」名義之國民身分證及「
    羅明煜」車牌號碼「1009-KZ」號之行車執照各1張，足以生
    損害於羅明煜、內政部及戶政機關對於戶籍管理、監理機關
    對於車籍管理之正確性。
  (二)嗣於95年5月3日，「魏煌林」在嘉義市○○路與自由路口附
    近，將前述偽造之「羅明煜」國民身分證、行車執照及中國
    產物保險股份有限公司製發之強制汽車責任保險保險證（下
    稱：保險證）交付給甲○○，並由甲○○駕駛懸掛車牌為「
    1009-KZ」號之自小客車1臺，尾隨「魏煌林」所駕駛之車輛
    北上，至乙○○所經營位在臺中縣豐原市之「大華當舖」內
    ，由甲○○偽以「羅明煜」之身分，典當懸掛車牌為「1009
    -KZ」號之自小客車，並出示「羅明煜」之身分證、行車執
    照及保險證等，以取信於乙○○，乙○○因而陷於錯誤，而
    同意貸與新臺幣（下同）35萬元，甲○○並在「大華當舖」
    之當票上偽造「羅明煜」之簽名及指印各1枚，連同當票及
    前述偽造之「羅明煜」行車執照及保險證，持以交付給乙○
    ○，足以生損害於羅明煜本人之信用。乙○○並當場扣除利
    息後，交付32萬1200元給甲○○。甲○○旋將現金轉交給「
    魏煌林」，並從中分得1萬2000元。嗣乙○○因屆銷當日期
    即95年6月1日後，未見「羅明煜」贖回車輛，乃持前開偽造
    之「羅明煜」行車執照及當票至臺中縣豐原監理站辦理流當
    過戶時，始知資料造假，且該車禁止異動，而受有損害，乃
    報警循線查獲。
  (三)案經臺中縣警察局豐原分局報告臺灣臺中地方法院檢察署檢
    察官偵查起訴。
二、證據名稱﹕
  (一)被告之自白。
  (二)證人即告訴人乙○○於警詢、偵訊中之指訴。
  (三)證人陳畯瑋於警詢中之證述。
  (四)扣案之偽造「羅明煜」簽名及指印之當票1張。
  (五)扣案偽造之「羅明煜」身分證正反面影本1張。
  (六)扣案偽造之保險證1張。
三、新舊法比較說明：
  (一)關於刑法第28條、第33條第5款、第55條後段之新舊法比較
    適用﹕
    查被告行為後，刑法第28條、第33條第5款、第55條後段等
    條文業於94年2月2日修正公布，並於95年7月1日施行。按行
    為後法律有變更者，適用行為時之法律，但行為後之法律有
    利於行為人者，適用最有利於行為人之法律，現行刑法第2
    條第1項定有明文。此條規定乃與刑法第1條罪刑法定主義契
    合，而貫徹法律禁止溯及既往原則，係規範行為後法律變更
    所生新舊法律比較適用之準據法，是刑法第2條本身雖經修
    正，但刑法第2條既屬適用法律之準據法，本身尚無比較新
    舊法之問題，應一律適用裁判時之現行刑法第2條規定，以
    決定適用之刑罰法律，先予敘明。復按比較新舊法，應就罪
    刑有關之共犯、未遂犯、想像競合犯、牽連犯、連續犯、結
    合犯，以及累犯加重、自首減輕暨其他法定加減原因（如身
    分加減）與加減例等一切情形，本於統一性及整體性原則，
    綜其全部罪刑之結果而為比較（最高法院95年5月23日第8次
    刑庭會議決議參照）。茲比較新舊法如下：
    1.刑法第28條關於共同正犯之規定，修正前規定：「二人以
      上共同『實施』犯罪之行為者，皆為共同正犯」，修正後
      規定：「二人以上共同『實行』犯罪之行為者，皆為共同
      正犯」，將舊法之「實施」修正為「實行」。原「實施」
      之概念，包含陰謀、預備、著手及實行等階段之行為，修
      正後僅共同實行犯罪行為始成立共同正犯，是新法共同正
      犯之範圍已有限縮，排除陰謀犯、預備犯之共同正犯。惟
      本件被告與「魏煌林」係實行犯罪行為之正犯，不論依修
      正前、後之規定，均應論以共同正犯，是於本案新舊法對
      被告而言並無有利或不利之情形。
    2.刑法第33條第5款關於罰金數額之規定，由銀元一元以上
      ，修正為新臺幣一千元以上，以百元計算之。本件被告所
      涉犯之刑法第212條、第339條規定之罰金刑，於上開增訂
      修正結果，罰金刑之最高額固無變更，最低額則由「銀元
      一元（即新臺幣三元）以上」，提高為「新臺幣一千元以
      上」。經比較結果，以修正前刑法第33條第5款規定較有
      利於被告。
    3.修正前刑法第55條後段關於牽連犯「犯一罪而其方法或結
      果之行為犯他罪名者，從一重處斷」之規定，於修正後刪
      除，該牽連犯規定刪除之後，原規定之犯一罪而其方法或
      結果之行為犯他罪名者，除依具體情況認有想像競合犯之
      情形外，應按數罪併罰之原則論處。比較刪除前後刑法第
      55條後段關於牽連犯之規定，刪除後之規定，並未較有利
      於被告。
    4.綜上所述，經綜合比較結果，以修正前刑法之規定較有利
      於被告，則依刑法第2條第1項從舊從輕原則，應適用被告
      行為時即修正前之刑法規定。
  (二)關於新修正戶籍法第75條之說明：
    查被告行為後，戶籍法業於97年5月28日修正公布、自同年
    月30日起施行，其中關於偽造「內政部印」之公印文、國民
    身分證後復持以行使之行使偽造國民身分證犯罪之處罰法律
    已有變更；又按偽造公印文，刑法第218條既有獨立處罰之
    規定，且較刑法第212條之處罰為重，則於偽造刑法第212條
    之文書同時偽造公印文，即難僅論以該條之罪，而置刑法第
    218條處刑較重之罪於不問（司法院大法官會議釋字第82號
    解釋意旨、最高法院90年度台上字第7383號判決意旨參照）
    。是被告偽造上揭國民身分證後復持以行使之犯行，原應論
    以刑法第216條、第212條之行使偽造特種文書罪及同法第
    218條第1項之偽造公印文罪；而修正後戶籍法第75條第1項
    、第2項係規定：「意圖供冒用身分使用，而偽造、變造國
    民身分證，足以生損害於公眾或他人者，處五年以下有期徒
    刑、拘役或科或併科新臺幣五十萬元以下罰金。行使前項偽
    造、變造之國民身分證者，亦同。」，即於上開法令修正公
    布後，被告行使偽造國民身分證之行為應論以戶籍法第75條
    第1項、第2項、刑法第218條第1項偽造公印文罪（依前開司
    法院大法官會議釋字第82號解釋意旨，尚不能因前開戶籍法
    之修正，認刑度較重之偽造公印文行為可恁置而不論），經
    比較修正後戶籍法及上揭刑法相關之規定，被告此部分犯罪
    ，以修正前適用刑法第216條、第212條及同法第28條第1項
    之規定為有利於被告。
四、論罪科刑﹕
  (一)按中華民國國民身分證及行車執照係由主管機關核發作為本
    國人士個人身分及駕駛能力之證明之用，屬於品行能力相類
    證書之類，屬刑法第212條之特許證。又刑法第218條第1項
    所稱之公印或公印文，係指表示公務機關或機關長官資格及
    其職務之印信而言，扣案偽造「羅明煜」國民身分證影本上
    之「內政部印」印文，係表示公務機關之資格及職務，即屬
    印信條例第2條所規定印信之印文，應為刑法第218條之公印
    文。是核被告就行使偽造「羅明煜」之國民身分證、行車執
    照所為，係犯刑法第218條第1項偽造公印文、第216條、第
    212條行使偽造特種文書罪；就冒以「羅明煜」名義在前開
    當票上偽造「羅明煜」之簽名及指印各1枚，並據以行使部
    分，係犯刑法第216條、第210條行使偽造私文書罪；就持偽
    造之資料向告訴人典當，獲取現金部分，係犯刑法第339條
    第1項之詐欺取財罪。被告偽造「羅明煜」之簽名及指印之
    行為，係偽造私文書之階段行為；又偽造「羅明煜」之國民
    身分證、行車執照及偽造私文書之低度行為，為行使之高度
    行為所吸收，均不另論罪。又偽造公印文為偽造國民身分證
    之部分行為，依前開說明，應從重論以偽造公印文罪。被告
    與「魏煌林」就上開犯行間，有犯意聯絡及行為分擔，為共
    同正犯。被告以一行為同時行使偽造之特種文書、私文書，
    係屬想像競合犯，應從一重之行使偽造私文書罪處斷。再被
    告所犯偽造公印文、行使偽造私文書及詐欺取財罪間，有方
    法、結果之牽連關係，應依修正前刑法第55條之規定，從一
    情節較重之行使偽造私文書罪處斷。爰審酌被告為謀取不法
    利益，竟與「魏煌林」共同偽造他人之國民身分證及行車執
    照，再持上開偽造之證件至當舖冒名典當車輛以詐取財物，
    所為不僅危害戶政機關對戶政管理、監理機關對於車籍管理
    之正確性，且損及被害人羅明煜之權益，並造成被害人乙○
    ○高達32萬1200元之損失，犯罪後迄今未賠償被害人任何損
    失，所為實值非難；兼衡酌被告犯後坦承犯行，於本院審理
    時供出共犯，犯後態度尚可等一切情狀，量處如主文所示之
    刑。
  (二)又被告犯罪時間，均係於96年4月24日以前，合於中華民國
    九十六年罪犯減刑條例第2條第1項規定之基準日之前，所宣
    告之刑又未逾有期徒刑1年6月，不在該條例第3條第1項所定
    排除減刑之列，應依該條例第2條第1項第3款之規定，減其
    刑期2分之1，並依該條例第9條規定，諭知易科罰金之折算
    標準。
  (三)關於易科罰金之折算標準，查被告行為後，刑法第41條關於
    易科罰金之規定亦已修正，於95年7月1日施行。依被告行為
    時之修正前刑法第41條第1項前段規定：「犯最重本刑為五
    年以下有期徒刑以下之刑之罪，而受六個月以下有期徒刑或
    拘役之宣告，因身體、教育、職業、家庭之關係或其他正當
    事由，執行顯有困難者，得以（銀元）一元以上三元以下折
    算一日，易科罰金」，罰金罰鍰提高標準條例第2條前段規
    定﹕「依刑法第41條易科罰金...者，就其原定數額提高為
    一百倍折算一日」（該條例已於98年4月29日廢止），及現
    行法規所定貨幣單位折算新臺幣條例第2條規定﹕「現行法
    規所定金額之貨幣單位為圓、銀元、元者，以新臺幣元之三
    倍折算之」，被告行為時之易科罰金折算標準，應以銀元一
    百元、二百元、三百元即新臺幣三百元、六百元、九百元折
    算一日。而修正後之刑法第41條第1項前段則規定：「犯最
    重本刑為五年以下有期徒刑以下之刑之罪，而受六個月以下
    有期徒刑或拘役之宣告者，得以新臺幣一千元、二千元或三
    千元折算一日，易科罰金」。比較修正前後規定，以修正前
    刑法之規定較有利於行為人，則應依刑法第2條第1項前段，
    適用被告行為時之修正前刑法之規定，定易科罰金之折算標
    準。
  (四)另扣案之大華當舖當票上偽造之「羅明煜」署押共2枚（含
    簽名及指印各1枚），應依刑法第219條之規定，不問屬於被
    告與否，沒收之。扣案之偽造「羅明煜」國民身分證影本1
    張、保險證1張，均係被告所有供犯罪所用之物，業據被告
    供明在卷，應依刑法第38條第1項第2款宣告沒收。
五、應適用之法條﹕
  (一)刑事訴訟法第273條之1第1項、第299條第1項前段、第310條
    之2、第454條。
  (二)刑法第2條第1項、第28條、第216條、第210條、第212條、
    第218條、第339條第1項、第219條、第38條第1項第2款，修
    正前刑法第55條、第41條第1項前段。
  (三)刑法施行法第1條之1第1項、第2項前段。
  (四)廢止前罰金罰鍰提高標準條例第2條，現行法規所定貨幣單
    位折算新臺幣條例第2條。
  (五)中華民國九十六年罪犯減刑條例第2條第1項第3款、第7條、
    第9條。
本案經檢察官丙○○到庭執行職務。
中    華    民    國    99    年    4     月    9     日
                  刑事第十六庭  法  官  戴嘉慧
以上正本證明與原本無異。
如不服本判決應於收受判決後10日內向本院提出上訴書狀，並應
敘述具體理由；其未敘述上訴理由者，應於上訴期間屆滿後20日
內向本院補提理由書(均須按他造當事人之人數附繕本)；「切勿
逕送上級法院」。
告訴人或被害人對於判決如有不服具備理由請求檢察官上訴者，
其上訴期間之計算係以檢察官收受判決正本之日期為準。
                                書記官  劉晴芬
中    華    民    國    99    年    4    月    12    日
【附錄本案論罪科刑法條】
《中華民國刑法第210條》
偽造、變造私文書，足以生損害於公眾或他人者，處五年以下有
期徒刑。
《中華民國刑法第212條》
偽造、變造護照、旅券、免許證、特許證及關於品行、能力服務
或其他相類之證書、介紹書，足以生損害於公眾或他人者，處一
年以下有期徒刑、拘役或三百元以下罰金。
《中華民國刑法第216條》
行使第二百十條至第二百十五條之文書者，依偽造、變造文書或
登載不實事項或使登載不實事項之規定處斷。
《中華民國刑法第218條》
偽造公印或公印文者，處五年以下有期徒刑。
盜用公印或公印文足以生損害於公眾或他人者，亦同。
《中華民國刑法第339條》
意圖為自己或第三人不法之所有，以詐術使人將本人或第三人之
物交付者，處5年以下有期徒刑、拘役或科或併科1千元以下罰金
。
以前項方法得財產上不法之利益或使第三人得之者，亦同。
前二項之未遂犯罰之。

司法院資訊處製作；財團法人民間司法改革基金會備份。
